臺灣桃園地方法院民事判決　　　　　　　95年度訴字第1087號
原　　　告　乙○○
訴訟代理人　辛○○
　　　　　　謝錫福律師
被　　　告　庚○○
　　　　　　戊○○
訴訟代理人　甲○○○
被　　　告　丙○○
　　　　　　丁○○
上二人共同
訴訟代理人　己○○
上列當事人間請求拆屋還地等事件，於民國96年5 月22日辯論終
結，本院判決如下：
    主  文
原告之訴及假執行之聲請均駁回。
訴訟費用由原告負擔。
    事  實
甲、原告方面：
一、聲明：
  (一)被告庚○○、戊○○應將坐落桃園縣中壢市○○段1797地號
    土地面積206 平方公尺之建物（如附圖所示Ｆ部分，即桃園
    縣中壢市內定里下內壢16之62號房屋）拆除，並將占用之土
    地返還原告。
  (二)被告庚○○、戊○○應給付原告新台幣（下同）45,320元及
    自起訴狀繕本送達翌日起至清償日止，按週年利率5%計算之
    利息，併自起訴狀繕本送達翌日起至返還上開土地之日止，
    按月給付原告755 元。
  (三)被告庚○○、戊○○應將坐落桃園縣中壢市○○段1797地號
    土地面積174 平方公尺之建物（如附圖所示Ｅ部分，即桃園
    縣中壢市內定里下內壢16之60號房屋）拆除，並將占用之土
    地返還原告。
  (四)被告丙○○應自桃園縣中壢市內定里下內壢16之60號房屋遷
    出。
  (五)被告丙○○應給付原告38,280元及自起訴狀繕本送達翌日起
    至清償日止，按週年利率5%計算之利息，併自起訴狀繕本送
    達翌日起至返還上開土地之日止，按月給付原告638 元。
  (六)被告丁○○應將坐落桃園縣中壢市○○段1797地號、1798地
    號土地面積171 平方公尺之建物（如附圖所示Ｄ部分，即桃
    園縣中壢市內定里下內壢16之58號房屋）拆除，並將占用之
    土地返還原告。
  (七)被告丁○○應給付原告37,620元及自起訴狀繕本送達翌日起
    至清償日止，按週年利率5%計算之利息，併自起訴狀繕本送
    達翌日起至返還上開土地之日止，按月給付原告627 元。
  (八)原告願供擔保請准宣告假執行。
二、陳述：
  (一)被告庚○○、戊○○兄弟二人之父親李傳貴（已過世）與被
    告丙○○、丁○○及原告和訴外人李阿榮為兄弟關係，原本
    同財共居，五兄弟父親李阿房於民國60年死亡後，即由被告
    丙○○當家，至66年12月25日時，五兄弟始就父親李阿房之
    遺產，簽立分鬮書，將桃園縣中壢市○○段1797、1798地號
    土地（下稱系爭1797、1798地號土地）分歸原告取得，其中
    系爭1798地號土地於64年間，辦理繼承登記時即屬原告所有
    ，而系爭1797地號土地則至77年間始由李傳貴名下移轉登記
    為原告所有。
  (二)依分鬮書第9 條約定，母親李魏參之食衣住行由原告、李傳
    貴、丙○○、丁○○四人負責（李阿榮因故先行分家自住）
    ，後因兄弟與母親所住房屋老舊，且兄弟為了就近輪流奉養
    照料母親之便，亦免去母親搬家奔波之累，當家之被告丙○○遂提議向原告借用系爭二筆土地之一部分蓋房子，由四兄
    弟各分居一間，直到母親百年之後再將土地交還原告，經原
    告同意後，於70年間開始興建房屋，至72年房屋蓋好後住進
    使用，其中桃園縣中壢市內定里下內壢16之62號房屋（下稱
    系爭16之62號房屋）、16之60號房屋（下稱16之60號房屋）
    因坐落在當時李傳貴名下之1797地號土地，故房屋亦以其名
    義辦理保存登記，李傳貴於78年間死亡後，由其子即被告庚○○、戊○○繼承登記應有部分各二分之一，惟16之60號房
    屋實際上均由被告丙○○居住使用。另同里下內壢16之58號
    房屋（下稱系爭16之58號房屋）歸被告丁○○所有，而同里
    下內壢16之56號房屋（下稱16之56號房屋）則由原告居住使
    用，因此二間房屋坐落在1798地號土地，當時該筆土地已登
    記為原告所有，房屋之起造人雖為原告，但未辦保存登記，
    而16之58號房屋僅將房屋納稅義務人登記為被告丁○○。
  (四)兩造母親已於85年1 月30日辭世，被告使用借貸上開土地之
    目的已完成、消滅，且李傳貴已於78年間死亡，其子即被告
    庚○○、戊○○繼承占用土地，為無權占有，經原告多次溝
    通，並請宗親長輩協調，被告仍拒不返還土地；依分鬮書之
    協議，被告均已分到其他土地，可自行使用、處分，而原告
    未計較，將分得之上開土地供被告占有使用，被告不知感恩
    ，竟圖染指土地，令原告情何以堪？為此，依使用借貸及所
    有物返還請求權之法律關係，訴請被告拆屋還地。
  (五)被告無權占用上開土地已逾五年以上，均無法律上之原因而
    受有利益，致原告受有損害，依不當得利之法律關係，原告
    得請求被告返還所得之利益，即相當於租金之五年損害金，
    依土地法第105 條準用同法第97條規定，以申報地價年息10
    % 計算，被告應返還不當得利如下：
  (1)被告庚○○、戊○○應給付45,320元（即206 平方公尺×44
    0 元×10% ×5 年＝45,320元），及自起訴狀繕本送達翌日
    起至返還上開土地之日止，按月給付755 元（即206 平方公
    尺×440 元×10% ÷12＝755 元）。
  (2)被告丙○○應給付38,280元（即174 平方公尺×440 元×10
    % ×5 年＝38,280元），及自起訴狀繕本送達翌日起至返還
    上開土地之日止，按月給付638 元（即174 平方公尺×440
    元×10% ÷12＝638 元）。
  (3)被告丁○○應給付37,620元（即171 平方公尺×440 元×10
    % ×5 年＝37,620元），及自起訴狀繕本送達翌日起至返還
    上開土地之日止，按月給付627 元（即171 平方公尺×440
    元×10% ÷12＝627 元）。
三、證據：提出分鬮書、土地登記謄本、建物登記謄本等為證。
乙、被告方面：
一、聲明：除如受不利判決，被告願供擔保免假執行外，如主文
    所示。
二、陳述：
  (一)被告占有使用系爭土地之權源，乃是依分鬮書之約定，分配
    取得被繼承人李阿房之遺產而來，分鬮書記載：1.P.5 不動
    產明細表合計：總面積5.1142公頃÷5 人＝1.0228公頃（平
    均每人），而原告分得1.1490公頃。以1.1490公頃－1.0228
    公頃＝0.1262公頃，原告多得土地，因當時政府之農地法令
    規定不能任意切割農地，所以將原告因分配遺產多得的部分
    用來蓋房子。
  (二)被告戊○○、庚○○對原告所述內容並不知情，被告取得系
    爭16之60號及16之62號兩間房子，是繼承父親李傳貴之遺產
    而來，上開兩間房屋是使用李傳貴所有之農地的建蔽率建造
    ，有農舍使用執照可證（建築地點地號：大園鄉○○○段大
    埔小段1789、1790、1791地號，以及中壢市○○段1797地號
    ），因被告繼承之農地的建蔽率已使用，如依原告要求拆屋
    ，被告自有之農地已不能再蓋房子，被告即無屋可住。再系
    爭房屋之使用執照，需以房屋之建照更換，故無房屋建照，
    只有自用農舍使用執照，依此可證明土地及房屋為李傳貴所
    有。
  (三)依建築改良物贈與所有權移轉契約書所載，贈與人原告是親
    筆簽名，房屋如果不是丁○○的，原告為何要過戶給他，如
    果原告親自簽名將房子過戶給丁○○都可不算，則被告戊○○、庚○○主張原告應返還李傳貴先前所移轉過戶與伊的土
    地，因系爭1797地號土地如果沒有過戶給原告，會造成原告
    分得的土地較少，但過戶給原告，則變成李傳貴分得的土地
    變少。
  (四)系爭的房屋之登記名義人為被告庚○○、戊○○，故只有渠
    二人有權要求被告丙○○遷出房屋，原告應無此權利；被告
    丙○○如真有原告所述想占有土地，應該會把所有家產登記
    在自己名下，即把所購買的中壢市○○段復旦旁二筆建地、
    二筆農地登記在自己名下，不會搞的自己名下都沒有房子。
  (五)原告只想霸佔別人東西，法院於95年9 月8 日至現場履勘手
    寫筆錄，第二頁，第八行起記載：法官問何人出資購買門前
    道路？乙○○稱：「是兄弟共同出資購買，登記在我名下」
    ，過幾天竟改口說是口誤。實際上是原告私底下把兄弟共同
    出資購買的土地，偷偷摸摸過戶給他兒子辛○○。10多年前
    在中壢蔬果市場無人不認識【酸菜旺】，所有兄弟辛苦勤勞
    在田裡工作種掛菜，淹製酸菜，做成酸菜就由原告載到中壢
    去賣，賣多少錢也不知道，反正原告乙○○高興繳多少回來
    就是多少，公家錢還幫他把女兒嫁出去，也幫他兒子辛○○
    娶媳婦，沒多久吵著要分家，開始時大家看起來都分的一樣
    多，沒想到一分家後，其子辛○○就開洗衣店，不知道錢從
    那裡來。
  (六)原告不應以房屋蓋在一起，是要輪流照顧老母親，母親去逝
    即應拆屋還地等語為藉口，這是欺騙三歲小孩的理由，是否
    要畫一張房屋室內平面圖，指看那一間是母親的房間，如果
    母親地下有知，一定不會原諒原告拿她來當強奪財產的藉口
    。原告一味想要報償，無意和解，所稱請託宗親長輩交涉和
    解，純屬謊言，原告只是要求被告賠償，明知系爭土地並非
    買賣、租賃、借貸等商業行為而取得，何能要求賠償金。
三、證據：提出不動產明細表、房屋照片、土地、房屋所有權狀
    、房屋照片、農舍使用執照、所有權移轉契約書等影本為證
    。
丙、本院依聲請函桃園縣中壢地政事務所（下稱中壢地政事務所
    ）派員會同履勘並測量系爭房屋占用土地之情形及面積。
    理  由
一、原告起訴主張：系爭1797、1798地號土地為伊所有，其上有
    被告庚○○、戊○○共有之系爭16之62號、16之60號房屋（
    16之60號房屋由丙○○居住使用），及未辦保存登記為被告
    丁○○所有之系爭16之58號房屋，系爭16之56號房屋則為原
    告所有，系爭房屋使用1797、1798地號土地之範圍及面積詳
    如附圖所示，有土地登記謄本、建物登記謄本及土地複丈測
    量成果圖各在卷可參，被告對此亦不爭執，堪信為真。
二、原告又主張：被告之房屋建造在原告之系爭1797、1798地號
    土地時，雖經原告同意借用，但因原來為奉養母親李魏參而
    借用土地蓋屋之目的已完了消滅，被告應即交還借用之土地
    ，被告卻仍繼續使用系爭土地，已屬無權占有使用，並有不
    當得利，原告自得依使用借貸終了及不當得利之法律關係，
    請求被告拆屋還地及返還其所受利益等語；而被告則以借用
    土地興建房屋之目的尚未終了，被告使用系爭土地並非無權
    占有等語為抗辯。
三、是本件之爭執點為：被告占有使用系爭土地，有無合法之權
    源，原告可否請求被告拆屋還地及不當得利。本院查：
  (一)按借用人應於契約所定期限屆滿時，返還借用物；未定期限
    者，應於依借貸之目的使用完畢時返還之。但經過相當時期
    ，可推定借用人已使用完畢者，貸與人亦得為返還之請求。
    借貸未定期限，亦不能依借貸之目的而定其期限者，貸與人
    得隨時請求返還借用物。民法第470 條第1 、2 項分別規定
    ，所謂「依借貸之目的使用完畢時」，係指借用人因達成某
    目的而向出借人借用其物，嗣後其目的已因而達成，無須再
    繼續使用者而言。如借用人之目的有繼續性，借用物一經返
    還，即妨害借用人目的之繼續時，即難謂借貸目的已經完畢
    。準此，借地造屋未定有期限者，法院應斟酌房屋之種類、
    品質及經過時期並一切情形，以定其使用土地是否已完畢，
    不能一概認為必須俟房屋毀壞至不堪使用之時，始得謂依借
    貸目的已使用完畢，如該房屋已逾行政院頒布之固定資產耐
    用年數表所載房屋之耐用年數，屋齡已久，且原貸與之情事
    已有變更，應認借貸目的已使用完畢（最高法院94年台上字
    第1717號判決意旨參照）。
  (二)被告固不爭執渠等之房屋係坐落在系爭土地，占有使用之範
    圍如附圖所示，惟稱是經原告同意而使用系爭土地等語，就
    此原告自承：「（問：當時有同意被告在系爭土地上蓋房子
    ？）答：是的，是使用借貸關係。」，則被告於建造系爭房
    屋之始，既是經原告之同意而占有使用原告之系爭土地，原
    告亦自承是使用借貸，可見被告占有使用系爭土地並非無權
    占有使用至明。
  (三)原告雖稱是因要奉養母親李魏參之目的，伊始同意被告借用
    系爭土地蓋屋，渠等之母親李魏參已於85年1 月30日死亡，
    原來系爭土地之使用借貸目的已終了或消滅，被告應依約拆
    屋還地云云；惟被告則否認是因要奉養母親李魏參才借用土
    地蓋屋，辯稱借用系爭土地之目的即是要蓋屋使用，並無其
    他目的；而原告就其所稱有利於己之事實，並未舉證以實其
    說，故其所稱借地蓋屋之目的為奉養母親一事，要難採信；
    而以原告提出為被告不爭執其真正之分鬮書第9 條約定家慈
    養老金之保管為：「乙○○等四人（長兄李阿榮除外）保管
    貳拾萬元（無息保管）但需負擔家慈之臨用費用，及貳仟元
    以下之健康費用（如遇壹次貳仟元以上之醫療費時，應由六
    房平均負擔），不得動用本金。又食、衣、住、行全歸乙○○等四人負責。」，是依此項記載，僅能證明母親李魏參應
    由兄弟四人負責扶養照顧而已，但與原告同意出借系爭土地
    蓋屋使用一事，並無任何關係，且分鬮書是在66年12月25日
    即已簽訂，而系爭房屋是在69年至70年間才開始興建，兩者
    相隔二、三年之久，顯難認訂分鬮書時即預知將來借地蓋屋
    之目的，是為了要扶養照顧母親之目的，故分鬮書所約定之
    兄弟四人負責扶養照顧母親一事，要與原告出借土地供人蓋
    屋一事，並無關係甚明，故原告此部分之主張，顯非可採。
  (四)被告使用系爭土地既是經過原告之同意，且係基於使用借貸
    契約之法律關係使用系爭土地，而原告自承兩造就系爭土地
    之使用借貸關係，並未約定借用期間（見本院96年5 月22日
    言詞辯論期日筆錄），是依首揭說明，未定期限之使用借貸
    ，應依借貸之目的於使用完畢時返還之。又本件兩造並未明
    定使用借貸之目的為何，故應斟酌房屋之種類、品質及經過
    時期並一切情形，以定其使用土地是否已完畢。被告之系爭
    房屋是在71、72年左右建造完成，此為兩造所不爭執（見言
    詞辯論筆錄），而房屋為本國式貳層建築，主要建築材料為
    加強磚造，屋頂完好無損壞，牆壁亦無龜裂痕跡，可見房屋
    並非老舊不堪等情，有建築改良物所有權狀影本及照片5 幀
    在卷可參（見本院卷第136 至139 頁），參考行政院頒布之
    固定資產耐用年數表所載加強磚造房屋之耐用年數規定為35
    年，是系爭房屋使用迄今之屋齡未逾25年，尚未逾正常使用
    年限，仍然可供居住使用，則房屋既仍完好可用，可見原來
    借貸之目的尚未使用完畢，衡諸借貸關係為排除他人使用之
    特性，本件兩造為親兄弟、叔姪關係，土地所有權人並非須
    永久忍受不能使用系爭土地，若令被告應即拆屋還地，顯有
    悖人情事理之常，亦與當初原告同意使用系爭土地之初衷相
    違背，是本件既認被告原來借地蓋屋之使用目的尚未完畢，
    則原告謂本件使用借貸之目的已終了完成，被告應拆屋還地
    云云，即不足採。
  (五)系爭土地雖為原告所有，惟被告之占有使用係經原告之同意
    ，兩造間就系爭土地為使用借貸關係，故被告之占有使用並
    非無權占有，則原告以被告無權占用系爭土地，並本於所有
    權，以被告無權占用土地，獲有利益為無法律之原因，應給
    付原告因不當得利所受損害，亦難認有據。
四、綜上所述，被告借用原告之土地建屋使用之目的尚未終了，
    其占有使用原告之1797、1798地號土地，並非無權占有，故
    原告依使用借貸終了及所有物返還請求權之法律關係，請求
    被告拆屋還地及無權占有之不當得利，均屬無據，為無理由
    ，應予駁回。又原告之訴既經駁回，則其假執行之聲請已失
    所附麗，應併予駁回。
五、本件事證已臻明確，兩造其餘攻擊、防禦方法及舉證，經本
    院審酌後，核對判決結果不生影響，自無庸逐一論列，併此
    敘明。
六、結論：原告之訴為無理由，依民事訴訟法第78條，判決如主
    文。
中　　華　　民　　國　　96　　年　　6 　　月　　5 　　日
                  民事第三庭    法　官　潘進柳
以上正本係照原本作成
如對本判決上訴，須於判決送達後20日內向本院提出上訴狀
中　　華　　民　　國　　96　　年　　6 　　月　　5 　　日
                                書記官　李麗娟
